---
title: 'Minería de Datos: Tarea Dos'
author: "Gunther Sotelo, Claudio Parra, Sebastián Manríquez"
date: '2026'
output: pdf_document
---

```{r setup, include=FALSE}
knitr::opts_chunk$set(echo = TRUE)
```

```{r install-packages, eval=FALSE}
packages <- c(
  "tidyverse",
  "AmesHousing",
  "FactoMineR",
  "factoextra",
  "broom",
  "nycflights13",
  "ISLR2",
  "janitor",
  "patchwork",
  "glmnet",
  "MASS",
  "pROC",
  "mlbench",
  "elasticnet"
)

installed <- rownames(installed.packages())
to_install <- setdiff(packages, installed)

if (length(to_install) > 0) {
  install.packages(
    to_install,
    repos = "https://cloud.r-project.org",
    dependencies = c("Depends", "Imports")
  )
}
```

# Problema 1: Predicción de supervivencia en Titanic

# 1.1 Exploración y limpieza de datos

## a) Carga y descripción del dataset

Se carga el dataset `titanic_train` desde el paquete `titanic`.

```{r carga}
data("titanic_train", package = "titanic")
```

### Dimensiones del dataset original

```{r dimensiones}
dim(titanic_train)
```

El primer valor corresponde a la cantidad de pasajeros y el segundo a la
cantidad de variables del dataset.

### Tipos de variables

```{r tipos}
glimpse(titanic_train)
```

`glimpse()` permite observar el nombre y el tipo de cada variable. En los datos
originales, algunas variables que representan categorías aparecen almacenadas
como números o texto. Estas variables serán transformadas posteriormente en
factores.

## b) Selección de las variables solicitadas

Para la limpieza se consideran las ocho variables indicadas en el enunciado:
`Survived`, `Pclass`, `Sex`, `Age`, `SibSp`, `Parch`, `Fare` y `Embarked`.

```{r seleccion}
titanic_seleccion <- titanic_train %>%
  select(
    Survived,
    Pclass,
    Sex,
    Age,
    SibSp,
    Parch,
    Fare,
    Embarked
  ) %>%
  mutate(
    # En Embarked los datos ausentes aparecen como texto
    # Se transforman a NA para poder tranajar con ellos mucho mejor
    Embarked = ifelse(Embarked == "", NA, Embarked)
  )

glimpse(titanic_seleccion)
```

## Porcentaje de valores perdidos por columna

Primero se cuenta la cantidad de valores `NA` de cada variable. Después se
calcula el porcentaje respecto del total de pasajeros.
```{r faltantes}
faltantes <- titanic_seleccion %>%
  summarise(
    Survived = sum(is.na(Survived)),
    Pclass = sum(is.na(Pclass)),
    Sex = sum(is.na(Sex)),
    Age = sum(is.na(Age)),
    SibSp = sum(is.na(SibSp)),
    Parch = sum(is.na(Parch)),
    Fare = sum(is.na(Fare)),
    Embarked = sum(is.na(Embarked))
  ) %>%
  pivot_longer(
    cols = Survived:Embarked,
    names_to = "Variable",
    values_to = "Cantidad_NA"
  ) %>%
  mutate(
    Porcentaje_NA =
      Cantidad_NA / nrow(titanic_seleccion) * 100
  )

faltantes
```

# c) Tratamiento y justificación de los valores perdidos

La variable `Age` contiene una cantidad importante de valores perdidos. Si se
eliminaran todas esas filas, se perderían muchos pasajeros.

En `Embarked` existen solamente dos registros sin información. Como son muy
pocos casos en comparación con el total de pasajeros, se eliminan esas filas
mediante `drop_na(Embarked)`.


# Eliminación de los Embarked faltantes.

titanic_df <- titanic_seleccion %>%
  mutate(
    Age = ifelse(is.na(Age), mediana_age, Age)
  ) %>%
  drop_na(Embarked)


# Transformación de variables categóricas en factores

`Survived`, `Pclass`, `Sex` y `Embarked` representan categorías, por lo que se
transforman en factores. `Age`, `SibSp`, `Parch` y `Fare` se mantienen como
variables numéricas.

```{r factores}
titanic_df <- titanic_df %>%
  mutate(
    Survived = factor(Survived, levels = c(0, 1)),
    Pclass = factor(Pclass),
    Sex = factor(Sex),
    Embarked = factor(Embarked)
  )

glimpse(titanic_df)

```

Después de la limpieza, el objeto `titanic_df` contiene solamente las ocho
variables requeridas, no presenta valores perdidos y tiene las variables
categóricas transformadas correctamente en factores. 

