---
title: 'Minería de Datos: Tarea Dos'
author: "Gunther Sotelo, Claudio Parra, Sebastián Manríquez"
date: '2026'
output: pdf_document
---

```{r setup, include=FALSE}
knitr::opts_chunk$set(echo = TRUE)
```

```{r install-packages, eval=FALSE}
packages <- c(
  "tidyverse",
  "AmesHousing",
  "FactoMineR",
  "factoextra",
  "broom",
  "nycflights13",
  "ISLR2",
  "janitor",
  "patchwork",
  "glmnet",
  "MASS",
  "pROC",
  "mlbench",
  "elasticnet"
)

installed <- rownames(installed.packages())
to_install <- setdiff(packages, installed)

if (length(to_install) > 0) {
  install.packages(
    to_install,
    repos = "https://cloud.r-project.org",
    dependencies = c("Depends", "Imports")
  )
}
```

# Problema 1: Predicción de supervivencia en Titanic

# 1.1 Exploración y limpieza de datos

# a) Carga y descripción del dataset

Se carga el dataset `titanic_train` desde el paquete `titanic`.

```{r carga}
data("titanic_train", package = "titanic")
```

# Dimensiones del dataset original

```{r dimensiones}
dim(titanic_train)
```

El primer valor corresponde a la cantidad de pasajeros y el segundo a la
cantidad de variables del dataset.

# Tipos de variables

```{r tipos}
glimpse(titanic_train)
```

`glimpse()` permite observar el nombre y el tipo de cada variable. En los datos
originales, algunas variables que representan categorías aparecen almacenadas
como números o texto. Estas variables serán transformadas posteriormente en
factores.

# b) Selección de las variables solicitadas

Para la limpieza se consideran las ocho variables indicadas en el enunciado:
`Survived`, `Pclass`, `Sex`, `Age`, `SibSp`, `Parch`, `Fare` y `Embarked`.

```{r seleccion}
titanic_seleccion <- titanic_train %>%
  select(
    Survived,
    Pclass,
    Sex,
    Age,
    SibSp,
    Parch,
    Fare,
    Embarked
  ) %>%
  mutate(
    # En Embarked los datos ausentes aparecen como texto
    # Se transforman a NA para poder tranajar con ellos mucho mejor
    Embarked = ifelse(Embarked == "", NA, Embarked)
  )

glimpse(titanic_seleccion)
```

## Porcentaje de valores perdidos por columna

Primero se cuenta la cantidad de valores `NA` de cada variable. Después se
calcula el porcentaje respecto del total de pasajeros.
```{r faltantes}
faltantes <- titanic_seleccion %>%
  summarise(
    Survived = sum(is.na(Survived)),
    Pclass = sum(is.na(Pclass)),
    Sex = sum(is.na(Sex)),
    Age = sum(is.na(Age)),
    SibSp = sum(is.na(SibSp)),
    Parch = sum(is.na(Parch)),
    Fare = sum(is.na(Fare)),
    Embarked = sum(is.na(Embarked))
  ) %>%
  pivot_longer(
    cols = Survived:Embarked,
    names_to = "Variable",
    values_to = "Cantidad_NA"
  ) %>%
  mutate(
    Porcentaje_NA =
      Cantidad_NA / nrow(titanic_seleccion) * 100
  )

faltantes
```

# c) Tratamiento y justificación de los valores perdidos

La variable `Age` contiene una cantidad importante de valores perdidos. Si se
eliminaran todas esas filas, se perderían muchos pasajeros.

En `Embarked` existen solamente dos registros sin información. Como son muy
pocos casos en comparación con el total de pasajeros, se eliminan esas filas
mediante `drop_na(Embarked)`.


# Eliminación de los Embarked faltantes.

titanic_df <- titanic_seleccion %>%
  mutate(
    Age = ifelse(is.na(Age), mediana_age, Age)
  ) %>%
  drop_na(Embarked)


# Transformación de variables categóricas en factores

`Survived`, `Pclass`, `Sex` y `Embarked` representan categorías, por lo que se
transforman en factores. `Age`, `SibSp`, `Parch` y `Fare` se mantienen como
variables numéricas.

```{r factores}
titanic_df <- titanic_df %>%
  mutate(
    Survived = factor(Survived, levels = c(0, 1)),
    Pclass = factor(Pclass),
    Sex = factor(Sex),
    Embarked = factor(Embarked)
  )

glimpse(titanic_df)

```

# 1.2 Visualización exploratoria

En esta sección se utiliza`titanic_df`, que corresponde a los datos limpios y preparados :datos, `aes()` y una geometría de
`ggplot2`.

## a) Supervivencia según sexo

Primero se calcula la proporción de pasajeros que sobrevivió por cada sexo
```{r resumen-sexo}
resumen_sexo <- titanic_df %>%
  group_by(Sex) %>%
  summarise(
    Total = n(),
    Sobrevivientes = sum(Survived == "1"),
    Proporcion_supervivencia = Sobrevivientes / Total
  )

resumen_sexo
```

```{r grafico-sexo}
ggplot(
  resumen_sexo,
  aes(x = Sex, y = Proporcion_supervivencia)
) +
  geom_bar(stat = "identity") +
  labs(
    title = "Proporción de supervivencia según sexo",
    x = "Sexo",
    y = "Proporción de supervivencia"
  ) +
  theme_minimal()
```

**Interpretación**. La proporción de supervivencia de las mujeres es mucho
mayor que la de los hombres. Por lo tanto, el sexo presenta un patrón claro en
relación con la supervivencia y puede ser una variable relevante para la
predicción.

# b) Supervivencia según clase del pasajero

Se calcula la proporción de supervivencia dentro de cada clase.

```{r resumen-clase}
resumen_clase <- titanic_df %>%
  group_by(Pclass) %>%
  summarise(
    Total = n(),
    Sobrevivientes = sum(Survived == "1"),
    Proporcion_supervivencia = Sobrevivientes / Total
  )

resumen_clase
```

```{r grafico-clase}
ggplot(
  resumen_clase,
  aes(x = Pclass, y = Proporcion_supervivencia)
) +
  geom_bar(stat = "identity") +
  labs(
    title = "Proporción de supervivencia según clase",
    x = "Clase del pasajero",
    y = "Proporción de supervivencia"
  ) +
  theme_minimal()
```

**Interpretación.** La primera clase presenta la mayor proporción de
supervivientes, la segunda clase es intermedia y la tercera
clase presenta la menor proporción. Esto indica que la clase del pasajero puede
ser importante para predecir la supervivencia.

# c) Distribución de edad según supervivencia

Además del gráfico, se calculan el promedio y la mediana de edad para cada
resultado de supervivencia.

```{r resumen-edad}
resumen_edad <- titanic_df %>%
  group_by(Survived) %>%
  summarise(
    Promedio_edad = mean(Age),
    Mediana_edad = median(Age)
  )

resumen_edad
```

```{r grafico-edad}
ggplot(
  titanic_df,
  aes(x = Survived, y = Age)
) +
  geom_boxplot() +
  labs(
    title = "Distribución de edad según supervivencia",
    x = "Supervivencia (0 = No, 1 = Sí)",
    y = "Edad"
  ) +
  theme_minimal()
```

**Interpretación.** Las distribuciones de edad de los supervivientes y de los
no supervivientes se superponen considerablemente. Sus valores centrales son
similares, por lo que la edad por sí sola no permite separar claramente ambos
grupos. Sin embargo, puede aportar información al combinarse con otras
variables.

# d) Relación entre tarifa pagada y supervivencia

Se comparan el promedio y la mediana de la tarifa pagada en cada grupo.

```{r resumen-fare}
resumen_fare <- titanic_df %>%
  group_by(Survived) %>%
  summarise(
    Promedio_fare = mean(Fare),
    Mediana_fare = median(Fare)
  )

resumen_fare
```

```{r grafico-fare}
ggplot(
  titanic_df,
  aes(x = Survived, y = Fare)
) +
  geom_boxplot() +
  labs(
    title = "Tarifa pagada según supervivencia",
    x = "Supervivencia (0 = No, 1 = Sí)",
    y = "Tarifa pagada"
  ) +
  theme_minimal()
```

**Interpretación.** Los pasajeros que sobrevivieron presentan, en general,
tarifas más altas que quienes no sobrevivieron. Esto sugiere que `Fare` puede
ser útil para la predicción. Sin embargo, la tarifa también está relacionada
con la clase del pasajero, por lo que ambas variables deben considerarse en el
modelo.

# Conclusión de la exploración visual

Los patrones más claros se observan en `Sex` y `Pclass`: las mujeres y los
pasajeros de primera clase presentan mayores proporciones de supervivencia.
`Fare` también muestra diferencias entre los grupos. En cambio, las
distribuciones de `Age` presentan mayor superposición, aunque la edad todavía
puede aportar información junto con los demás predictores.





Después de la limpieza, el objeto `titanic_df` contiene solamente las ocho
variables requeridas, no presenta valores perdidos y tiene las variables
categóricas transformadas correctamente en factores. 

