---
title: "Tarea 2 — Problema 3"
author: "Claudio Parra, Gunther Sotelo"
date: "2026"
output:
  pdf_document:
    toc: true
    number_sections: true
---

```{r setup, include=FALSE}
knitr::opts_chunk$set(
  echo = TRUE,
  message = FALSE,
  warning = FALSE,
  fig.width = 7,
  fig.height = 5,
  fig.align = "center"
)

paquetes <- c(
  "tidyverse", "broom", "MASS", "glmnet", "caret", "pROC",
  "modeldata", "factoextra", "cluster", "ggrepel", "knitr",
  "janitor", "patchwork", "mclust"
)

instalar <- paquetes[!paquetes %in% installed.packages()[, "Package"]]
if (length(instalar) > 0) install.packages(instalar, repos = "https://cloud.r-project.org")

library(tidyverse)
library(broom)
library(MASS)
library(glmnet)
library(caret)
library(pROC)
library(modeldata)
library(factoextra) 
library(cluster)
library(ggrepel)
library(knitr)
library(janitor)
library(patchwork)

theme_set(theme_minimal())
set.seed(123)
```

# Problema 3

## 3.1 Preparación de datos

### a) / b) Carga y descripción

```{r cargar-attrition}
data(attrition, package = "modeldata")

dim(attrition)
glimpse(attrition)
```

```{r na-attrition}
attrition %>%
  summarise(across(everything(), ~ sum(is.na(.)))) %>%
  pivot_longer(everything(), names_to = "variable", values_to = "n_na") %>%
  arrange(desc(n_na)) %>%
  head(10) %>%
  kable(caption = "Valores perdidos por variable (top 10)")
```

"Atrittion" no muestra datos nulos en ninguna de los variables.

### c) Distribución de la variable respuesta

```{r dist-attrition}
attrition %>%
  count(Attrition) %>%
  mutate(prop = n / sum(n)) %>%
  kable(digits = 3, caption = "Distribución de Attrition")

ggplot(attrition, aes(x = Attrition, fill = Attrition)) +
  geom_bar(show.legend = FALSE) +
  labs(title = "Distribución de la variable respuesta", x = "Attrition", y = "Frecuencia")
```

### d) Desbalance de clases

Aproximadamente 84% de los empleados permanece y solo 16% deja la empresa, de manera que existe un desbalance de clases considerablemente alto. El problema con esto es que el análisis favorece a la clase mayoritaria, lo cual afectará negativamente la correcta predicción de la segunda clase.

### e) Partición

```{r train-test-split}
set.seed(123)
idx <- createDataPartition(attrition$Attrition, p = 0.7, list = FALSE)

train <- attrition[idx, ]
test  <- attrition[-idx, ]

nrow(train); nrow(test)
prop.table(table(train$Attrition))
prop.table(table(test$Attrition))
```

### f) Variables numéricas y categóricas

```{r vars-tipo}
vars_numericas <- attrition %>% select(where(is.numeric) %>% names()
vars_categoricas <- attrition %>% select(where(~ is.factor(.) | is.character(.))) %>% names()

vars_numericas
vars_categoricas
```

