---
title: 'MinerĂ­a de Datos: Tarea Dos'
author: "Gunther Sotelo, Claudio Parra, SebastiĂ¡n ManrĂ­quez"
date: '2026'
output: pdf_document
---

```{r setup, include=FALSE}
knitr::opts_chunk$set(echo = TRUE)
```

```{r install-packages, eval=FALSE}
packages <- c(
  "tidyverse",
  "AmesHousing",
  "FactoMineR",
  "factoextra",
  "broom",
  "nycflights13",
  "ISLR2",
  "janitor",
  "patchwork",
  "glmnet",
  "MASS",
  "pROC",
  "mlbench",
  "elasticnet"
)

installed <- rownames(installed.packages())
to_install <- setdiff(packages, installed)

if (length(to_install) > 0) {
  install.packages(
    to_install,
    repos = "https://cloud.r-project.org",
    dependencies = c("Depends", "Imports")
  )
}
```

# Problema 1: PredicciĂ³n de supervivencia en Titanic

## 1.1 ExploraciĂ³n y limpieza de datos

En esta secciĂ³n se carga el dataset `titanic_train`, se revisan sus
dimensiones y tipos de variables, se seleccionan las variables solicitadas
y se tratan los valores perdidos de `Age` y `Embarked`.

```{r paquetes, message=FALSE, warning=FALSE}
library(tidyverse)
library(titanic)
```

### a) Carga y descripciĂ³n del dataset

```{r carga-datos}
data("titanic_train", package = "titanic")

# Dimensiones del dataset original
dim(titanic_train)

# Estructura y tipos de variables
glimpse(titanic_train)
```

**InterpretaciĂ³n**

El dataset original contiene **891 observaciones y 12 variables**. Cada fila
representa a un pasajero del Titanic, mientras que las columnas contienen
informaciĂ³n sobre su supervivencia, clase, sexo, edad, cantidad de familiares,
tarifa pagada, puerto de embarque y otras caracterĂ­sticas.

La funciĂ³n `glimpse()` permite observar los nombres y tipos de las variables.
Inicialmente, algunas variables categĂ³ricas se encuentran almacenadas como
nĂºmeros o caracteres, por lo que posteriormente serĂ¡n transformadas en
factores.

### b) SelecciĂ³n de las variables solicitadas

Se seleccionan las ocho variables indicadas en el enunciado.

```{r seleccion-variables}
titanic_seleccion <- titanic_train %>%
  select(
    Survived,
    Pclass,
    Sex,
    Age,
    SibSp,
    Parch,
    Fare,
    Embarked
  ) %>%
  mutate(
    # Embarked contiene algunos textos vacĂ­os.
    # Se transforman en NA para que R los reconozca como faltantes.
    Embarked = ifelse(
      Embarked == "",
      NA,
      Embarked
    )
  )

glimpse(titanic_seleccion)
```

Las variables seleccionadas son:

- `Survived`: indica si el pasajero sobreviviĂ³.
- `Pclass`: clase en la que viajaba.
- `Sex`: sexo del pasajero.
- `Age`: edad.
- `SibSp`: nĂºmero de hermanos o cĂ³nyuges a bordo.
- `Parch`: nĂºmero de padres o hijos a bordo.
- `Fare`: tarifa pagada.
- `Embarked`: puerto de embarque.

# Porcentaje de valores perdidos

```{r valores-faltantes}
faltantes <- titanic_seleccion %>%
  summarise(
    Survived = sum(is.na(Survived)),
    Pclass = sum(is.na(Pclass)),
    Sex = sum(is.na(Sex)),
    Age = sum(is.na(Age)),
    SibSp = sum(is.na(SibSp)),
    Parch = sum(is.na(Parch)),
    Fare = sum(is.na(Fare)),
    Embarked = sum(is.na(Embarked))
  ) %>%
  pivot_longer(
    cols = Survived:Embarked,
    names_to = "Variable",
    values_to = "Cantidad_NA"
  ) %>%
  mutate(
    Porcentaje_NA =
      Cantidad_NA / nrow(titanic_seleccion) * 100
  )

faltantes
```

**InterpretaciĂ³n de los valores perdidos**

La mayorĂ­a de las variables seleccionadas no presenta datos perdidos. Sin
embargo, `Age` contiene **177 valores faltantes**, equivalentes aproximadamente
al **19,9 %** de los pasajeros.

La variable `Embarked` presenta solamente **2 valores faltantes**, lo que
corresponde aproximadamente al **0,2 %** del dataset.

Los datos ausentes de `Embarked` aparecĂ­an originalmente como textos vacĂ­os
`""`. Estos fueron convertidos en `NA`, porque `is.na()` no reconoce un texto
vacĂ­o como un valor perdido.

### c) Tratamiento de los valores perdidos

Primero se calcula la mediana de la edad sin considerar los valores `NA`.

```{r mediana-edad}
mediana_age <- median(
  titanic_seleccion$Age,
  na.rm = TRUE
)

mediana_age
```

La mediana de la edad es **28 aĂ±os**.

A continuaciĂ³n, las edades faltantes se reemplazan por la mediana y se
eliminan las dos filas que no contienen informaciĂ³n en `Embarked`.

```{r limpieza-faltantes}
titanic_df <- titanic_seleccion %>%
  mutate(
    Age = ifelse(
      is.na(Age),
      mediana_age,
      Age
    )
  ) %>%
  drop_na(Embarked)
```

**JustificaciĂ³n**

En `Age` existe una cantidad considerable de datos perdidos. Eliminar todas
las filas sin edad significarĂ­a perder 177 pasajeros, es decir, casi una
quinta parte del dataset. Por esta razĂ³n, se decidiĂ³ reemplazar las edades
faltantes por la mediana.

La mediana es una medida central que se ve menos afectada por valores extremos
que la media. Su utilizaciĂ³n permite conservar los pasajeros que tienen
informaciĂ³n disponible en las otras variables.

En `Embarked` solamente existen dos registros incompletos. Como representan
una proporciĂ³n muy pequeĂ±a del total, se decidiĂ³ eliminar Ăºnicamente esas dos
filas mediante `drop_na(Embarked)`. La pĂ©rdida de informaciĂ³n producida por
esta decisiĂ³n es mĂ­nima.

### d) TransformaciĂ³n de variables categĂ³ricas

```{r factores}
titanic_df <- titanic_df %>%
  mutate(
    Survived = factor(
      Survived,
      levels = c(0, 1)
    ),
    Pclass = factor(
      Pclass,
      levels = c(1, 2, 3)
    ),
    Sex = factor(
      Sex,
      levels = c("female", "male")
    ),
    Embarked = factor(
      Embarked,
      levels = c("C", "Q", "S")
    )
  )

glimpse(titanic_df)
```

Las variables se transformaron de la siguiente manera:

- `Survived` se convirtiĂ³ en factor porque representa dos categorĂ­as:
  no sobreviviĂ³ y sobreviviĂ³.
- `Pclass` se convirtiĂ³ en factor porque sus valores 1, 2 y 3 representan
  clases y no una medida numĂ©rica continua.
- `Sex` se convirtiĂ³ en factor porque representa categorĂ­as.
- `Embarked` se convirtiĂ³ en factor porque representa los diferentes puertos
  de embarque.
- `Age`, `SibSp`, `Parch` y `Fare` permanecieron como variables numĂ©ricas.

# ComprobaciĂ³n final de la limpieza

```{r comprobacion-final}
# Dimensiones del dataset limpio
dim(titanic_df)

# Tipos finales de las variables
glimpse(titanic_df)

# Cantidad de valores perdidos despuĂ©s de la limpieza
faltantes_finales <- titanic_df %>%
  summarise(
    Survived = sum(is.na(Survived)),
    Pclass = sum(is.na(Pclass)),
    Sex = sum(is.na(Sex)),
    Age = sum(is.na(Age)),
    SibSp = sum(is.na(SibSp)),
    Parch = sum(is.na(Parch)),
    Fare = sum(is.na(Fare)),
    Embarked = sum(is.na(Embarked))
  )

faltantes_finales
```

**InterpretaciĂ³n** 

DespuĂ©s de la limpieza, el dataset queda formado por **889 pasajeros y 8
variables**. La reducciĂ³n de 891 a 889 observaciones se debe a la eliminaciĂ³n
de los dos pasajeros sin informaciĂ³n en `Embarked`.

Los 177 valores perdidos de `Age` fueron reemplazados por la mediana de 28
aĂ±os. La comprobaciĂ³n final muestra que no quedan valores perdidos en las
variables seleccionadas.

AdemĂ¡s, las variables categĂ³ricas fueron almacenadas como factores y las
variables cuantitativas permanecieron como numĂ©ricas. Por lo tanto, el objeto
`titanic_df` queda preparado para realizar las visualizaciones exploratorias y
ajustar posteriormente el modelo de regresiĂ³n logĂ­stica.

### 1.2 VisualizaciĂ³n exploratoria

En esta secciĂ³n se utiliza`titanic_df`, que corresponde a los datos limpios y preparados :datos, `aes()` y una geometrĂ­a de
`ggplot2`.

### a) Supervivencia segĂºn sexo

Primero se calcula la proporciĂ³n de pasajeros que sobreviviĂ³ por cada sexo
```{r resumen-sexo}
resumen_sexo <- titanic_df %>%
  group_by(Sex) %>%
  summarise(
    Total = n(),
    Sobrevivientes = sum(Survived == "1"),
    Proporcion_supervivencia = Sobrevivientes / Total
  )

resumen_sexo
```

```{r grafico-sexo}
ggplot(
  resumen_sexo,
  aes(x = Sex, y = Proporcion_supervivencia)
) +
  geom_bar(stat = "identity") +
  labs(
    title = "ProporciĂ³n de supervivencia segĂºn sexo",
    x = "Sexo",
    y = "ProporciĂ³n de supervivencia"
  ) +
  theme_minimal()
```

**InterpretaciĂ³n**. La proporciĂ³n de supervivencia de las mujeres es mucho
mayor que la de los hombres. Por lo tanto, el sexo presenta un patrĂ³n claro en
relaciĂ³n con la supervivencia y puede ser una variable relevante para la
predicciĂ³n.

### b) Supervivencia segĂºn clase del pasajero

Se calcula la proporciĂ³n de supervivencia dentro de cada clase.

```{r resumen-clase}
resumen_clase <- titanic_df %>%
  group_by(Pclass) %>%
  summarise(
    Total = n(),
    Sobrevivientes = sum(Survived == "1"),
    Proporcion_supervivencia = Sobrevivientes / Total
  )

resumen_clase
```

```{r grafico-clase}
ggplot(
  resumen_clase,
  aes(x = Pclass, y = Proporcion_supervivencia)
) +
  geom_bar(stat = "identity") +
  labs(
    title = "ProporciĂ³n de supervivencia segĂºn clase",
    x = "Clase del pasajero",
    y = "ProporciĂ³n de supervivencia"
  ) +
  theme_minimal()
```

**InterpretaciĂ³n.** La primera clase presenta la mayor proporciĂ³n de
supervivientes, la segunda clase es intermedia y la tercera
clase presenta la menor proporciĂ³n. Esto indica que la clase del pasajero puede
ser importante para predecir la supervivencia.

### c) DistribuciĂ³n de edad segĂºn supervivencia

AdemĂ¡s del grĂ¡fico, se calculan el promedio y la mediana de edad para cada
resultado de supervivencia.

```{r resumen-edad}
resumen_edad <- titanic_df %>%
  group_by(Survived) %>%
  summarise(
    Promedio_edad = mean(Age),
    Mediana_edad = median(Age)
  )

resumen_edad
```

```{r grafico-edad}
ggplot(
  titanic_df,
  aes(x = Survived, y = Age)
) +
  geom_boxplot() +
  labs(
    title = "DistribuciĂ³n de edad segĂºn supervivencia",
    x = "Supervivencia (0 = No, 1 = SĂ­)",
    y = "Edad"
  ) +
  theme_minimal()
```

**InterpretaciĂ³n.** Las distribuciones de edad de los supervivientes y de los
no supervivientes se superponen considerablemente. Sus valores centrales son
similares, por lo que la edad por sĂ­ sola no permite separar claramente ambos
grupos. Sin embargo, puede aportar informaciĂ³n al combinarse con otras
variables.

### d) RelaciĂ³n entre tarifa pagada y supervivencia

Se comparan el promedio y la mediana de la tarifa pagada en cada grupo.

```{r resumen-fare}
resumen_fare <- titanic_df %>%
  group_by(Survived) %>%
  summarise(
    Promedio_fare = mean(Fare),
    Mediana_fare = median(Fare)
  )

resumen_fare
```

```{r grafico-fare}
ggplot(
  titanic_df,
  aes(x = Survived, y = Fare)
) +
  geom_boxplot() +
  labs(
    title = "Tarifa pagada segĂºn supervivencia",
    x = "Supervivencia (0 = No, 1 = SĂ­)",
    y = "Tarifa pagada"
  ) +
  theme_minimal()
```

**InterpretaciĂ³n.** Los pasajeros que sobrevivieron presentan, en general,
tarifas mĂ¡s altas que quienes no sobrevivieron. Esto sugiere que `Fare` puede
ser Ăºtil para la predicciĂ³n. Sin embargo, la tarifa tambiĂ©n estĂ¡ relacionada
con la clase del pasajero, por lo que ambas variables deben considerarse en el
modelo.

# ConclusiĂ³n de la exploraciĂ³n visual

Los patrones mĂ¡s claros se observan en `Sex` y `Pclass`: las mujeres y los
pasajeros de primera clase presentan mayores proporciones de supervivencia.
`Fare` tambiĂ©n muestra diferencias entre los grupos. En cambio, las
distribuciones de `Age` presentan mayor superposiciĂ³n, aunque la edad todavĂ­a
puede aportar informaciĂ³n junto con los demĂ¡s predictores.


categĂ³ricas transformadas correctamente en factores. 




## 1.3 Modelo logĂ­stico base

La variable `Survived` tiene dos categorĂ­as: 0 indica que el pasajero
no sobreviviĂ³ y 1 indica que sobreviviĂ³. Por esta razĂ³n, se utiliza una
regresiĂ³n logĂ­stica mediante `glm()` con binomial.

El modelo incluye los predictores.

```{r modelo-logistico}
modelo_logistico <- glm(
  Survived ~ Pclass + Sex + Age + SibSp + Parch + Fare + Embarked,
  data = titanic_df,
  family = binomial
)

summary(modelo_logistico)
```

La regresiĂ³n logĂ­stica modela los log-odds de sobrevivir. Cada coeficiente
representa el cambio en los log-odds de supervivencia, manteniendo constantes
las demĂ¡s variables.

# CategorĂ­as de referencia

Antes de interpretar los coeficientes de las variables categĂ³ricas, revisar niveles:

```{r niveles-referencia}
levels(titanic_df$Pclass)
levels(titanic_df$Sex)
levels(titanic_df$Embarked)
```

Las categorĂ­as de referencia son:

- Primera clase para `Pclass`.
- Mujer para `Sex`.
- Puerto C para `Embarked`.

Los coeficientes de las demĂ¡s categorĂ­as se interpretan en comparaciĂ³n con
estas categorĂ­as de referencia.

### a) Variables significativas

Se utiliza un nivel de significancia de 0,05. Un coeficiente se considera
estadĂ­sticamente significativo cuando su p-valor es menor que 0,05.

```{r variables-significativas}
tabla_coeficientes <- summary(modelo_logistico)$coefficients

tabla_coeficientes

# Se elimina el intercepto antes de seleccionar los coeficientes significativos
coeficientes_sin_intercepto <- tabla_coeficientes[-1, , drop = FALSE]

coeficientes_significativos <- coeficientes_sin_intercepto[
  coeficientes_sin_intercepto[, 4] < 0.05,
  ,
  drop = FALSE
]

coeficientes_significativos
```

**InterpretaciĂ³n.** Considerando un nivel de 0,05 (dignificancia), los
coeficientes significativos corresponden a:

- Segunda clase frente a primera clase.
- Tercera clase frente a primera clase.
- Hombre frente a mujer.
- Edad.
- NĂºmero de hermanos o cĂ³nyuges a bordo (`SibSp`).

Por lo tanto, las variables que presentan evidencia estadĂ­stica de asociaciĂ³n
con la supervivencia son `Pclass`, `Sex`, `Age` y `SibSp`.

En cambio, `Parch`, `Fare` y `Embarked` no presentan coeficientes
estadĂ­sticamente significativos al nivel de 0,05 dentro de este modelo. Esto no
significa que sean malos, sino que, mantenenen constantes
las otras variables, no existe suficiente evidencia estadĂ­stica para afirmar
que sus coeficientes sean diferentes de cero.

### b) Odds ratios

Los coeficientes del modelo se encuentran en escala de log-odds. Para obtener
los odds ratios y se aplica la funciĂ³n exponencial.

```{r odds-ratios}
odds_ratios <- exp(coef(modelo_logistico))

odds_ratios
```

TambiĂ©n se calculan los intervalos de confianza del 95 % para los odds ratios.

```{r tabla-odds-ratios}
intervalos_or <- exp(confint(modelo_logistico))

tabla_or <- cbind(
  Beta = coef(modelo_logistico),
  Odds_Ratio = exp(coef(modelo_logistico)),
  IC_2.5 = intervalos_or[, 1],
  IC_97.5 = intervalos_or[, 2]
)

round(tabla_or, 3)
```

**InterpretaciĂ³n de segunda clase**

El odds ratio de `Pclass2` es aproximadamente 0,40.

Manteniendo constantes el sexo, edad, familiares, tarifa y puerto de embarque,
los pasajeros de segunda clase presentan odds de supervivencia equivalentes
aproximadamente al 40 % de las odds de los pasajeros de primera clase.

Esto tambiĂ©n puede expresarse como una reducciĂ³n aproximada de:


# (1 - 0,40)\times 100 = 60\%


Por lo tanto, los pasajeros de segunda clase tienen alrededor de un 60 % menos
odds de sobrevivir que los pasajeros de primera clase, manteniendo constantes
las demĂ¡s variables.

**InterpretaciĂ³n de tercera clase**

El odds ratio de `Pclass3` es aproximadamente 0,12.

Manteniendo constantes las demĂ¡s variables, los pasajeros de tercera clase
presentan odds de supervivencia equivalentes aproximadamente al 12 % de las
odds de los pasajeros de primera clase.

Esto corresponde a una reducciĂ³n aproximada de:


# (1 - 0,12)\times 100 = 88\%


Por lo tanto, viajar en tercera clase estĂ¡ asociado con odds de supervivencia
considerablemente menor que viajar en primera clase.

**InterpretaciĂ³n del sexo**

El odds ratio de `Sexmale` es aproximadamente 0,07.

Manteniendo constantes la clase, edad, familiares, tarifa y puerto de
embarque, los hombres presentan odds de supervivencia equivalentes
aproximadamente al 7 % de las odds de las mujeres.

Esto corresponde a una reducciĂ³n cercana al 93 % en las odds de supervivencia
respecto de las mujeres.

**InterpretaciĂ³n de la edad**

El odds ratio de `Age` es aproximadamente 0,96.

Manteniendo constantes las demĂ¡s variables, por cada aĂ±o adicional de edad las
odds de supervivencia se multiplican por 0,96.

Esto representa una disminuciĂ³n aproximada de:


# (1 - 0,96)\times 100 = 4\%


en las odds de supervivencia por cada aĂ±o adicional de edad.

**InterpretaciĂ³n de SibSp**
 
El odds ratio de `SibSp` es aproximadamente 0,73.

Manteniendo constantes las demĂ¡s variables, por cada hermano o cĂ³nyuge
adicional que estĂ¡, las odds de supervivencia se multiplican por 0,73.

Esto corresponde a una disminuciĂ³n aproximada de 27 % en las odds de
supervivencia por cada unidad adicional de `SibSp`.

### c) Significado de un odds ratio mayor o menor que 1

Un odds ratio mayor que 1 indica que, al aumentar el predictor en una unidad,
aumentan las odds del evento, manteniendo constantes las demĂ¡s variables.

Por ejemplo, un odds ratio de 1,50 indicarĂ­a que las odds del evento se
multiplican por 1,50, lo que representa un aumento del 50 %.

Un odds ratio menor que 1 indica que las odds del evento disminuyen. Por
ejemplo, un odds ratio de 0,70 indica que las odds se multiplican por 0,70, lo
que corresponde a una reducciĂ³n del 30 %.

Un odds ratio igual o cercano a 1 indica que el predictor produce poco o ningĂºn
cambio en las odds del evento.

En este problema, el evento modelado es `Survived = 1`, es decir, sobrevivir.

### d) Limitaciones de interpretar solamente la significancia estadĂ­stica

La significancia estadĂ­stica indica si existe evidencia de que un coeficiente
es diferente de cero, pero no permite determinar por sĂ­ sola si el modelo
predice correctamente nuevos pasajeros.

Un predictor puede tener un p-valor pequeĂ±o y, aun asĂ­, aportar una mejora
predictiva muy pequeĂ±a. Asimismo, una variable puede no ser significativa de
manera individual y todavĂ­a contribuir al modelo cuando se combina con otras
variables.

AdemĂ¡s, el p-valor puede verse afectado por el tamaĂ±o de la muestra y no mide
directamente la magnitud ni la utilidad prĂ¡ctica del efecto.

Para evaluar el desempeĂ±o predictivo es necesario utilizar datos que no hayan
sido usados para ajustar el modelo y calcular mĂ©tricas como:

- Matriz de confusiĂ³n.
- Accuracy.
- Sensibilidad.
- Especificidad.
- Curva ROC.
- AUC.

Estas evaluaciones se realizarĂ¡n posteriormente en la secciĂ³n 1.6. Por lo
tanto, la significancia estadĂ­stica es Ăºtil para interpretar asociaciones,
pero no debe confundirse con una buena capacidad predictiva.


## 1.4 SelecciĂ³n automĂ¡tica por AIC

El modelo logĂ­stico completo contiene los predictores `Pclass`, `Sex`, `Age`,
`SibSp`, `Parch`, `Fare` y `Embarked`.

En esta secciĂ³n se aplica selecciĂ³n automĂ¡tica de variables mediante el
criterio AIC. Este criterio busca un equilibrio entre el ajuste del modelo y
su complejidad. Un modelo puede mejorar su ajuste al incorporar mĂ¡s variables,
pero el AIC penaliza el aumento innecesario del nĂºmero de parĂ¡metros.

La selecciĂ³n se realiza mediante `stepAIC()` con direcciĂ³n `"both"`, por lo
que el procedimiento puede eliminar variables y volver a incorporar alguna
si esto disminuye el AIC.

```{r seleccion-aic}
modelo_aic <- MASS::stepAIC(
  modelo_logistico,
  direction = "both",
  trace = FALSE
)

summary(modelo_aic)
```

La fĂ³rmula del modelo seleccionado puede observarse mediante:

```{r formula-modelo-aic}
formula(modelo_aic)
```

### a) Variables seleccionadas

El modelo seleccionado por AIC conserva la siguiente fĂ³rmula:


# Survived \sim Pclass + Sex + Age + SibSp + Embarked


Por lo tanto, las variables seleccionadas son:

- `Pclass`.
- `Sex`.
- `Age`.
- `SibSp`.
- `Embarked`.

Las variables eliminadas por el procedimiento fueron:

- `Parch`.
- `Fare`.

**InterpretaciĂ³n.** El procedimiento determinĂ³ que conservar `Parch` y `Fare`
no mejoraba suficientemente el ajuste del modelo como para compensar el
aumento de complejidad. Por esta razĂ³n, ambas variables fueron eliminadas.

Debe considerarse que la selecciĂ³n por AIC no elimina variables solamente por
tener un p-valor mayor que 0,05. El criterio compara modelos completos y evalĂºa
simultĂ¡neamente su ajuste y su nĂºmero de parĂ¡metros. Por esto, `Embarked`
puede permanecer en el modelo aunque alguno de sus niveles no resulte
estadĂ­sticamente significativo de manera individual.

### b) ComparaciĂ³n de la complejidad

Para comparar la cantidad de coeficientes de los modelos se utiliza:

```{r complejidad-modelos}
numero_coeficientes_completo <- length(
  coef(modelo_logistico)
)

numero_coeficientes_aic <- length(
  coef(modelo_aic)
)

comparacion_complejidad <- data.frame(
  Modelo = c(
    "Modelo completo",
    "Modelo seleccionado por AIC"
  ),
  Numero_coeficientes = c(
    numero_coeficientes_completo,
    numero_coeficientes_aic
  )
)

comparacion_complejidad
```

**InterpretaciĂ³n.** El modelo completo contiene siete tĂ©rminos predictores:


# Pclass + Sex + Age + SibSp + Parch + Fare + Embarked


El modelo seleccionado conserva cinco:


# Pclass + Sex + Age + SibSp + Embarked


Por lo tanto, el modelo seleccionado por AIC es mĂ¡s simple que el modelo
completo, porque utiliza dos variables menos.

Al considerar los niveles de los factores, el modelo completo contiene
aproximadamente 10 coeficientes incluyendo el intercepto, mientras que el
modelo seleccionado contiene aproximadamente 8. Esto ocurre porque variables
como `Pclass` y `Embarked` generan mĂ¡s de un coeficiente.

### c) ComparaciĂ³n de los valores AIC

```{r comparacion-aic}
aic_completo <- AIC(modelo_logistico)
aic_seleccionado <- AIC(modelo_aic)

comparacion_aic <- data.frame(
  Modelo = c(
    "Modelo completo",
    "Modelo seleccionado por AIC"
  ),
  AIC = c(
    aic_completo,
    aic_seleccionado
  )
)

comparacion_aic
```

Para calcular cuĂ¡nto disminuyĂ³ el AIC:

```{r diferencia-aic}
diferencia_aic <- aic_completo - aic_seleccionado

diferencia_aic
```

Con la limpieza utilizada en la secciĂ³n 1.1, deberĂ­an obtenerse valores
aproximados de:

- Modelo completo: AIC cercano a **804,42**.
- Modelo seleccionado: AIC cercano a **801,71**.

La diferencia aproximada es:


# 804.42 - 801.71 = 2.71


**InterpretaciĂ³n.** El modelo seleccionado presenta un AIC menor que el modelo
completo. Esto indica que, entre estos dos modelos ajustados con los mismos
datos y la misma variable respuesta, el modelo seleccionado ofrece un mejor
equilibrio relativo entre ajuste y complejidad.

AdemĂ¡s, consigue este AIC menor utilizando menos variables, por lo que es un
modelo mĂ¡s parsimonioso.

Los valores exactos que se deben informar son los obtenidos al ejecutar el
cĂ³digo en RStudio.

### d) Â¿Un AIC menor garantiza mejor capacidad predictiva?

No. Un AIC menor indica un mejor equilibrio entre ajuste y complejidad dentro
de los datos utilizados para ajustar los modelos, pero no mide directamente
quĂ© tan bien se comportarĂ¡ el modelo frente a pasajeros nuevos.

El procedimiento `stepAIC()` analiza los mismos datos con los que se ajustĂ³ el
modelo. Por lo tanto, todavĂ­a puede seleccionar una combinaciĂ³n que funcione
bien en estos datos, pero que no generalice de la misma manera en una muestra
diferente.

AdemĂ¡s, la selecciĂ³n stepwise presenta algunas limitaciones:

- Puede seleccionar variables distintas si la muestra cambia.
- Puede ser inestable cuando existen variables correlacionadas.
- No garantiza encontrar el mejor modelo posible entre todas las
  combinaciones.
- Los p-valores del modelo final deben interpretarse con cautela, porque las
  mismas observaciones fueron utilizadas para seleccionar y ajustar el modelo.
- Un AIC menor no informa directamente sobre sensibilidad, especificidad,
  accuracy o AUC.

Por estas razones, el modelo seleccionado debe evaluarse posteriormente en un
conjunto de prueba o mediante validaciĂ³n cruzada. En la secciĂ³n 1.6 se
compararĂ¡ su capacidad predictiva con la regresiĂ³n logĂ­stica completa, Ridge y
Lasso utilizando matriz de confusiĂ³n, accuracy, sensibilidad, especificidad y
AUC.

### ConclusiĂ³n de la selecciĂ³n por AIC

La selecciĂ³n automĂ¡tica conservĂ³ `Pclass`, `Sex`, `Age`, `SibSp` y
`Embarked`, mientras que eliminĂ³ `Parch` y `Fare`.

El modelo seleccionado es mĂ¡s simple que el completo y presenta un AIC menor,
por lo que entrega un mejor equilibrio relativo entre ajuste y complejidad en
los datos analizados. Sin embargo, esta ventaja no permite concluir todavĂ­a
que predice mejor a pasajeros nuevos. Esa conclusiĂ³n debe basarse en la
evaluaciĂ³n predictiva realizada sobre datos de prueba.



