---
title: 'Minería de Datos: Tarea Dos'
author: "Gunther Sotelo, Claudio Parra, Sebastián Manríquez"
date: '2026'
output: pdf_document
---

```{r setup, include=FALSE}
knitr::opts_chunk$set(echo = TRUE)
```

```{r install-packages, eval=FALSE}
packages <- c(
  "tidyverse",
  "AmesHousing",
  "FactoMineR",
  "factoextra",
  "broom",
  "nycflights13",
  "ISLR2",
  "janitor",
  "patchwork",
  "glmnet",
  "MASS",
  "pROC",
  "mlbench",
  "elasticnet"
)

installed <- rownames(installed.packages())
to_install <- setdiff(packages, installed)

if (length(to_install) > 0) {
  install.packages(
    to_install,
    repos = "https://cloud.r-project.org",
    dependencies = c("Depends", "Imports")
  )
}
```

# Problema 1: Predicción de supervivencia en Titanic

## 1.1 Exploración y limpieza de datos

En esta sección se carga el dataset `titanic_train`, se revisan sus
dimensiones y tipos de variables, se seleccionan las variables solicitadas
y se tratan los valores perdidos de `Age` y `Embarked`.

```{r paquetes, message=FALSE, warning=FALSE}
library(tidyverse)
library(titanic)
```

### a) Carga y descripción del dataset

```{r carga-datos}
data("titanic_train", package = "titanic")

# Dimensiones del dataset original
dim(titanic_train)

# Estructura y tipos de variables
glimpse(titanic_train)
```

**Interpretación**

El dataset original contiene **891 observaciones y 12 variables**. Cada fila
representa a un pasajero del Titanic, mientras que las columnas contienen
información sobre su supervivencia, clase, sexo, edad, cantidad de familiares,
tarifa pagada, puerto de embarque y otras características.

La función `glimpse()` permite observar los nombres y tipos de las variables.
Inicialmente, algunas variables categóricas se encuentran almacenadas como
números o caracteres, por lo que posteriormente serán transformadas en
factores.

### b) Selección de las variables solicitadas

Se seleccionan las ocho variables indicadas en el enunciado.

```{r seleccion-variables}
titanic_seleccion <- titanic_train %>%
  select(
    Survived,
    Pclass,
    Sex,
    Age,
    SibSp,
    Parch,
    Fare,
    Embarked
  ) %>%
  mutate(
    # Embarked contiene algunos textos vacíos.
    # Se transforman en NA para que R los reconozca como faltantes.
    Embarked = ifelse(
      Embarked == "",
      NA,
      Embarked
    )
  )

glimpse(titanic_seleccion)
```

Las variables seleccionadas son:

- `Survived`: indica si el pasajero sobrevivió.
- `Pclass`: clase en la que viajaba.
- `Sex`: sexo del pasajero.
- `Age`: edad.
- `SibSp`: número de hermanos o cónyuges a bordo.
- `Parch`: número de padres o hijos a bordo.
- `Fare`: tarifa pagada.
- `Embarked`: puerto de embarque.

# Porcentaje de valores perdidos

```{r valores-faltantes}
faltantes <- titanic_seleccion %>%
  summarise(
    Survived = sum(is.na(Survived)),
    Pclass = sum(is.na(Pclass)),
    Sex = sum(is.na(Sex)),
    Age = sum(is.na(Age)),
    SibSp = sum(is.na(SibSp)),
    Parch = sum(is.na(Parch)),
    Fare = sum(is.na(Fare)),
    Embarked = sum(is.na(Embarked))
  ) %>%
  pivot_longer(
    cols = Survived:Embarked,
    names_to = "Variable",
    values_to = "Cantidad_NA"
  ) %>%
  mutate(
    Porcentaje_NA =
      Cantidad_NA / nrow(titanic_seleccion) * 100
  )

faltantes
```

**Interpretación de los valores perdidos**

La mayoría de las variables seleccionadas no presenta datos perdidos. Sin
embargo, `Age` contiene **177 valores faltantes**, equivalentes aproximadamente
al **19,9 %** de los pasajeros.

La variable `Embarked` presenta solamente **2 valores faltantes**, lo que
corresponde aproximadamente al **0,2 %** del dataset.

Los datos ausentes de `Embarked` aparecían originalmente como textos vacíos
`""`. Estos fueron convertidos en `NA`, porque `is.na()` no reconoce un texto
vacío como un valor perdido.

### c) Tratamiento de los valores perdidos

Primero se calcula la mediana de la edad sin considerar los valores `NA`.

```{r mediana-edad}
mediana_age <- median(
  titanic_seleccion$Age,
  na.rm = TRUE
)

mediana_age
```

La mediana de la edad es **28 años**.

A continuación, las edades faltantes se reemplazan por la mediana y se
eliminan las dos filas que no contienen información en `Embarked`.

```{r limpieza-faltantes}
titanic_df <- titanic_seleccion %>%
  mutate(
    Age = ifelse(
      is.na(Age),
      mediana_age,
      Age
    )
  ) %>%
  drop_na(Embarked)
```

**Justificación**

En `Age` existe una cantidad considerable de datos perdidos. Eliminar todas
las filas sin edad significaría perder 177 pasajeros, es decir, casi una
quinta parte del dataset. Por esta razón, se decidió reemplazar las edades
faltantes por la mediana.

La mediana es una medida central que se ve menos afectada por valores extremos
que la media. Su utilización permite conservar los pasajeros que tienen
información disponible en las otras variables.

En `Embarked` solamente existen dos registros incompletos. Como representan
una proporción muy pequeña del total, se decidió eliminar únicamente esas dos
filas mediante `drop_na(Embarked)`. La pérdida de información producida por
esta decisión es mínima.

### d) Transformación de variables categóricas

```{r factores}
titanic_df <- titanic_df %>%
  mutate(
    Survived = factor(
      Survived,
      levels = c(0, 1)
    ),
    Pclass = factor(
      Pclass,
      levels = c(1, 2, 3)
    ),
    Sex = factor(
      Sex,
      levels = c("female", "male")
    ),
    Embarked = factor(
      Embarked,
      levels = c("C", "Q", "S")
    )
  )

glimpse(titanic_df)
```

Las variables se transformaron de la siguiente manera:

- `Survived` se convirtió en factor porque representa dos categorías:
  no sobrevivió y sobrevivió.
- `Pclass` se convirtió en factor porque sus valores 1, 2 y 3 representan
  clases y no una medida numérica continua.
- `Sex` se convirtió en factor porque representa categorías.
- `Embarked` se convirtió en factor porque representa los diferentes puertos
  de embarque.
- `Age`, `SibSp`, `Parch` y `Fare` permanecieron como variables numéricas.

# Comprobación final de la limpieza

```{r comprobacion-final}
# Dimensiones del dataset limpio
dim(titanic_df)

# Tipos finales de las variables
glimpse(titanic_df)

# Cantidad de valores perdidos después de la limpieza
faltantes_finales <- titanic_df %>%
  summarise(
    Survived = sum(is.na(Survived)),
    Pclass = sum(is.na(Pclass)),
    Sex = sum(is.na(Sex)),
    Age = sum(is.na(Age)),
    SibSp = sum(is.na(SibSp)),
    Parch = sum(is.na(Parch)),
    Fare = sum(is.na(Fare)),
    Embarked = sum(is.na(Embarked))
  )

faltantes_finales
```

**Interpretación** 

Después de la limpieza, el dataset queda formado por **889 pasajeros y 8
variables**. La reducción de 891 a 889 observaciones se debe a la eliminación
de los dos pasajeros sin información en `Embarked`.

Los 177 valores perdidos de `Age` fueron reemplazados por la mediana de 28
años. La comprobación final muestra que no quedan valores perdidos en las
variables seleccionadas.

Además, las variables categóricas fueron almacenadas como factores y las
variables cuantitativas permanecieron como numéricas. Por lo tanto, el objeto
`titanic_df` queda preparado para realizar las visualizaciones exploratorias y
ajustar posteriormente el modelo de regresión logística.

### 1.2 Visualización exploratoria

En esta sección se utiliza`titanic_df`, que corresponde a los datos limpios y preparados :datos, `aes()` y una geometría de
`ggplot2`.

### a) Supervivencia según sexo

Primero se calcula la proporción de pasajeros que sobrevivió por cada sexo
```{r resumen-sexo}
resumen_sexo <- titanic_df %>%
  group_by(Sex) %>%
  summarise(
    Total = n(),
    Sobrevivientes = sum(Survived == "1"),
    Proporcion_supervivencia = Sobrevivientes / Total
  )

resumen_sexo
```

```{r grafico-sexo}
ggplot(
  resumen_sexo,
  aes(x = Sex, y = Proporcion_supervivencia)
) +
  geom_bar(stat = "identity") +
  labs(
    title = "Proporción de supervivencia según sexo",
    x = "Sexo",
    y = "Proporción de supervivencia"
  ) +
  theme_minimal()
```

**Interpretación**. La proporción de supervivencia de las mujeres es mucho
mayor que la de los hombres. Por lo tanto, el sexo presenta un patrón claro en
relación con la supervivencia y puede ser una variable relevante para la
predicción.

### b) Supervivencia según clase del pasajero

Se calcula la proporción de supervivencia dentro de cada clase.

```{r resumen-clase}
resumen_clase <- titanic_df %>%
  group_by(Pclass) %>%
  summarise(
    Total = n(),
    Sobrevivientes = sum(Survived == "1"),
    Proporcion_supervivencia = Sobrevivientes / Total
  )

resumen_clase
```

```{r grafico-clase}
ggplot(
  resumen_clase,
  aes(x = Pclass, y = Proporcion_supervivencia)
) +
  geom_bar(stat = "identity") +
  labs(
    title = "Proporción de supervivencia según clase",
    x = "Clase del pasajero",
    y = "Proporción de supervivencia"
  ) +
  theme_minimal()
```

**Interpretación.** La primera clase presenta la mayor proporción de
supervivientes, la segunda clase es intermedia y la tercera
clase presenta la menor proporción. Esto indica que la clase del pasajero puede
ser importante para predecir la supervivencia.

### c) Distribución de edad según supervivencia

Además del gráfico, se calculan el promedio y la mediana de edad para cada
resultado de supervivencia.

```{r resumen-edad}
resumen_edad <- titanic_df %>%
  group_by(Survived) %>%
  summarise(
    Promedio_edad = mean(Age),
    Mediana_edad = median(Age)
  )

resumen_edad
```

```{r grafico-edad}
ggplot(
  titanic_df,
  aes(x = Survived, y = Age)
) +
  geom_boxplot() +
  labs(
    title = "Distribución de edad según supervivencia",
    x = "Supervivencia (0 = No, 1 = Sí)",
    y = "Edad"
  ) +
  theme_minimal()
```

**Interpretación.** Las distribuciones de edad de los supervivientes y de los
no supervivientes se superponen considerablemente. Sus valores centrales son
similares, por lo que la edad por sí sola no permite separar claramente ambos
grupos. Sin embargo, puede aportar información al combinarse con otras
variables.

### d) Relación entre tarifa pagada y supervivencia

Se comparan el promedio y la mediana de la tarifa pagada en cada grupo.

```{r resumen-fare}
resumen_fare <- titanic_df %>%
  group_by(Survived) %>%
  summarise(
    Promedio_fare = mean(Fare),
    Mediana_fare = median(Fare)
  )

resumen_fare
```

```{r grafico-fare}
ggplot(
  titanic_df,
  aes(x = Survived, y = Fare)
) +
  geom_boxplot() +
  labs(
    title = "Tarifa pagada según supervivencia",
    x = "Supervivencia (0 = No, 1 = Sí)",
    y = "Tarifa pagada"
  ) +
  theme_minimal()
```

**Interpretación.** Los pasajeros que sobrevivieron presentan, en general,
tarifas más altas que quienes no sobrevivieron. Esto sugiere que `Fare` puede
ser útil para la predicción. Sin embargo, la tarifa también está relacionada
con la clase del pasajero, por lo que ambas variables deben considerarse en el
modelo.

# Conclusión de la exploración visual

Los patrones más claros se observan en `Sex` y `Pclass`: las mujeres y los
pasajeros de primera clase presentan mayores proporciones de supervivencia.
`Fare` también muestra diferencias entre los grupos. En cambio, las
distribuciones de `Age` presentan mayor superposición, aunque la edad todavía
puede aportar información junto con los demás predictores.


categóricas transformadas correctamente en factores. 




## 1.3 Modelo logístico base

La variable `Survived` tiene dos categorías: 0 indica que el pasajero
no sobrevivió y 1 indica que sobrevivió. Por esta razón, se utiliza una
regresión logística mediante `glm()` con binomial.

El modelo incluye los predictores.

```{r modelo-logistico}
modelo_logistico <- glm(
  Survived ~ Pclass + Sex + Age + SibSp + Parch + Fare + Embarked,
  data = titanic_df,
  family = binomial
)

summary(modelo_logistico)
```

La regresión logística modela los log-odds de sobrevivir. Cada coeficiente
representa el cambio en los log-odds de supervivencia, manteniendo constantes
las demás variables.

# Categorías de referencia

Antes de interpretar los coeficientes de las variables categóricas, revisar niveles:

```{r niveles-referencia}
levels(titanic_df$Pclass)
levels(titanic_df$Sex)
levels(titanic_df$Embarked)
```

Las categorías de referencia son:

- Primera clase para `Pclass`.
- Mujer para `Sex`.
- Puerto C para `Embarked`.

Los coeficientes de las demás categorías se interpretan en comparación con
estas categorías de referencia.

### a) Variables significativas

Se utiliza un nivel de significancia de 0,05. Un coeficiente se considera
estadísticamente significativo cuando su p-valor es menor que 0,05.

```{r variables-significativas}
tabla_coeficientes <- summary(modelo_logistico)$coefficients

tabla_coeficientes

# Se elimina el intercepto antes de seleccionar los coeficientes significativos
coeficientes_sin_intercepto <- tabla_coeficientes[-1, , drop = FALSE]

coeficientes_significativos <- coeficientes_sin_intercepto[
  coeficientes_sin_intercepto[, 4] < 0.05,
  ,
  drop = FALSE
]

coeficientes_significativos
```

**Interpretación.** Considerando un nivel de 0,05 (dignificancia), los
coeficientes significativos corresponden a:

- Segunda clase frente a primera clase.
- Tercera clase frente a primera clase.
- Hombre frente a mujer.
- Edad.
- Número de hermanos o cónyuges a bordo (`SibSp`).

Por lo tanto, las variables que presentan evidencia estadística de asociación
con la supervivencia son `Pclass`, `Sex`, `Age` y `SibSp`.

En cambio, `Parch`, `Fare` y `Embarked` no presentan coeficientes
estadísticamente significativos al nivel de 0,05 dentro de este modelo. Esto no
significa que sean malos, sino que, mantenenen constantes
las otras variables, no existe suficiente evidencia estadística para afirmar
que sus coeficientes sean diferentes de cero.

### b) Odds ratios

Los coeficientes del modelo se encuentran en escala de log-odds. Para obtener
los odds ratios y se aplica la función exponencial.

```{r odds-ratios}
odds_ratios <- exp(coef(modelo_logistico))

odds_ratios
```

También se calculan los intervalos de confianza del 95 % para los odds ratios.

```{r tabla-odds-ratios}
intervalos_or <- exp(confint(modelo_logistico))

tabla_or <- cbind(
  Beta = coef(modelo_logistico),
  Odds_Ratio = exp(coef(modelo_logistico)),
  IC_2.5 = intervalos_or[, 1],
  IC_97.5 = intervalos_or[, 2]
)

round(tabla_or, 3)
```

**Interpretación de segunda clase**

El odds ratio de `Pclass2` es aproximadamente 0,40.

Manteniendo constantes el sexo, edad, familiares, tarifa y puerto de embarque,
los pasajeros de segunda clase presentan odds de supervivencia equivalentes
aproximadamente al 40 % de las odds de los pasajeros de primera clase.

Esto también puede expresarse como una reducción aproximada de:


# (1 - 0,40)\times 100 = 60\%


Por lo tanto, los pasajeros de segunda clase tienen alrededor de un 60 % menos
odds de sobrevivir que los pasajeros de primera clase, manteniendo constantes
las demás variables.

**Interpretación de tercera clase**

El odds ratio de `Pclass3` es aproximadamente 0,12.

Manteniendo constantes las demás variables, los pasajeros de tercera clase
presentan odds de supervivencia equivalentes aproximadamente al 12 % de las
odds de los pasajeros de primera clase.

Esto corresponde a una reducción aproximada de:


# (1 - 0,12)\times 100 = 88\%


Por lo tanto, viajar en tercera clase está asociado con odds de supervivencia
considerablemente menor que viajar en primera clase.

**Interpretación del sexo**

El odds ratio de `Sexmale` es aproximadamente 0,07.

Manteniendo constantes la clase, edad, familiares, tarifa y puerto de
embarque, los hombres presentan odds de supervivencia equivalentes
aproximadamente al 7 % de las odds de las mujeres.

Esto corresponde a una reducción cercana al 93 % en las odds de supervivencia
respecto de las mujeres.

**Interpretación de la edad**

El odds ratio de `Age` es aproximadamente 0,96.

Manteniendo constantes las demás variables, por cada año adicional de edad las
odds de supervivencia se multiplican por 0,96.

Esto representa una disminución aproximada de:


# (1 - 0,96)\times 100 = 4\%


en las odds de supervivencia por cada año adicional de edad.

**Interpretación de SibSp**
 
El odds ratio de `SibSp` es aproximadamente 0,73.

Manteniendo constantes las demás variables, por cada hermano o cónyuge
adicional que está, las odds de supervivencia se multiplican por 0,73.

Esto corresponde a una disminución aproximada de 27 % en las odds de
supervivencia por cada unidad adicional de `SibSp`.

### c) Significado de un odds ratio mayor o menor que 1

Un odds ratio mayor que 1 indica que, al aumentar el predictor en una unidad,
aumentan las odds del evento, manteniendo constantes las demás variables.

Por ejemplo, un odds ratio de 1,50 indicaría que las odds del evento se
multiplican por 1,50, lo que representa un aumento del 50 %.

Un odds ratio menor que 1 indica que las odds del evento disminuyen. Por
ejemplo, un odds ratio de 0,70 indica que las odds se multiplican por 0,70, lo
que corresponde a una reducción del 30 %.

Un odds ratio igual o cercano a 1 indica que el predictor produce poco o ningún
cambio en las odds del evento.

En este problema, el evento modelado es `Survived = 1`, es decir, sobrevivir.

### d) Limitaciones de interpretar solamente la significancia estadística

La significancia estadística indica si existe evidencia de que un coeficiente
es diferente de cero, pero no permite determinar por sí sola si el modelo
predice correctamente nuevos pasajeros.

Un predictor puede tener un p-valor pequeño y, aun así, aportar una mejora
predictiva muy pequeña. Asimismo, una variable puede no ser significativa de
manera individual y todavía contribuir al modelo cuando se combina con otras
variables.

Además, el p-valor puede verse afectado por el tamaño de la muestra y no mide
directamente la magnitud ni la utilidad práctica del efecto.

Para evaluar el desempeño predictivo es necesario utilizar datos que no hayan
sido usados para ajustar el modelo y calcular métricas como:

- Matriz de confusión.
- Accuracy.
- Sensibilidad.
- Especificidad.
- Curva ROC.
- AUC.

Estas evaluaciones se realizarán posteriormente en la sección 1.6. Por lo
tanto, la significancia estadística es útil para interpretar asociaciones,
pero no debe confundirse con una buena capacidad predictiva.


## 1.4 Selección automática por AIC

El modelo logístico completo contiene los predictores `Pclass`, `Sex`, `Age`,
`SibSp`, `Parch`, `Fare` y `Embarked`.

En esta sección se aplica selección automática de variables mediante el
criterio AIC. Este criterio busca un equilibrio entre el ajuste del modelo y
su complejidad. Un modelo puede mejorar su ajuste al incorporar más variables,
pero el AIC penaliza el aumento innecesario del número de parámetros.

La selección se realiza mediante `stepAIC()` con dirección `"both"`, por lo
que el procedimiento puede eliminar variables y volver a incorporar alguna
si esto disminuye el AIC.

```{r seleccion-aic}
modelo_aic <- MASS::stepAIC(
  modelo_logistico,
  direction = "both",
  trace = FALSE
)

summary(modelo_aic)
```

La fórmula del modelo seleccionado puede observarse mediante:

```{r formula-modelo-aic}
formula(modelo_aic)
```

### a) Variables seleccionadas

El modelo seleccionado por AIC conserva la siguiente fórmula:


# Survived \sim Pclass + Sex + Age + SibSp + Embarked


Por lo tanto, las variables seleccionadas son:

- `Pclass`.
- `Sex`.
- `Age`.
- `SibSp`.
- `Embarked`.

Las variables eliminadas por el procedimiento fueron:

- `Parch`.
- `Fare`.

**Interpretación.** El procedimiento determinó que conservar `Parch` y `Fare`
no mejoraba suficientemente el ajuste del modelo como para compensar el
aumento de complejidad. Por esta razón, ambas variables fueron eliminadas.

Debe considerarse que la selección por AIC no elimina variables solamente por
tener un p-valor mayor que 0,05. El criterio compara modelos completos y evalúa
simultáneamente su ajuste y su número de parámetros. Por esto, `Embarked`
puede permanecer en el modelo aunque alguno de sus niveles no resulte
estadísticamente significativo de manera individual.

### b) Comparación de la complejidad

Para comparar la cantidad de coeficientes de los modelos se utiliza:

```{r complejidad-modelos}
numero_coeficientes_completo <- length(
  coef(modelo_logistico)
)

numero_coeficientes_aic <- length(
  coef(modelo_aic)
)

comparacion_complejidad <- data.frame(
  Modelo = c(
    "Modelo completo",
    "Modelo seleccionado por AIC"
  ),
  Numero_coeficientes = c(
    numero_coeficientes_completo,
    numero_coeficientes_aic
  )
)

comparacion_complejidad
```

**Interpretación.** El modelo completo contiene siete términos predictores:


# Pclass + Sex + Age + SibSp + Parch + Fare + Embarked


El modelo seleccionado conserva cinco:


# Pclass + Sex + Age + SibSp + Embarked


Por lo tanto, el modelo seleccionado por AIC es más simple que el modelo
completo, porque utiliza dos variables menos.

Al considerar los niveles de los factores, el modelo completo contiene
aproximadamente 10 coeficientes incluyendo el intercepto, mientras que el
modelo seleccionado contiene aproximadamente 8. Esto ocurre porque variables
como `Pclass` y `Embarked` generan más de un coeficiente.

### c) Comparación de los valores AIC

```{r comparacion-aic}
aic_completo <- AIC(modelo_logistico)
aic_seleccionado <- AIC(modelo_aic)

comparacion_aic <- data.frame(
  Modelo = c(
    "Modelo completo",
    "Modelo seleccionado por AIC"
  ),
  AIC = c(
    aic_completo,
    aic_seleccionado
  )
)

comparacion_aic
```

Para calcular cuánto disminuyó el AIC:

```{r diferencia-aic}
diferencia_aic <- aic_completo - aic_seleccionado

diferencia_aic
```

Con la limpieza utilizada en la sección 1.1, deberían obtenerse valores
aproximados de:

- Modelo completo: AIC cercano a **804,42**.
- Modelo seleccionado: AIC cercano a **801,71**.

La diferencia aproximada es:


# 804.42 - 801.71 = 2.71


**Interpretación.** El modelo seleccionado presenta un AIC menor que el modelo
completo. Esto indica que, entre estos dos modelos ajustados con los mismos
datos y la misma variable respuesta, el modelo seleccionado ofrece un mejor
equilibrio relativo entre ajuste y complejidad.

Además, consigue este AIC menor utilizando menos variables, por lo que es un
modelo más parsimonioso.

Los valores exactos que se deben informar son los obtenidos al ejecutar el
código en RStudio.

### d) ¿Un AIC menor garantiza mejor capacidad predictiva?

No. Un AIC menor indica un mejor equilibrio entre ajuste y complejidad dentro
de los datos utilizados para ajustar los modelos, pero no mide directamente
qué tan bien se comportará el modelo frente a pasajeros nuevos.

El procedimiento `stepAIC()` analiza los mismos datos con los que se ajustó el
modelo. Por lo tanto, todavía puede seleccionar una combinación que funcione
bien en estos datos, pero que no generalice de la misma manera en una muestra
diferente.

Además, la selección stepwise presenta algunas limitaciones:

- Puede seleccionar variables distintas si la muestra cambia.
- Puede ser inestable cuando existen variables correlacionadas.
- No garantiza encontrar el mejor modelo posible entre todas las
  combinaciones.
- Los p-valores del modelo final deben interpretarse con cautela, porque las
  mismas observaciones fueron utilizadas para seleccionar y ajustar el modelo.
- Un AIC menor no informa directamente sobre sensibilidad, especificidad,
  accuracy o AUC.

Por estas razones, el modelo seleccionado debe evaluarse posteriormente en un
conjunto de prueba o mediante validación cruzada. En la sección 1.6 se
comparará su capacidad predictiva con la regresión logística completa, Ridge y
Lasso utilizando matriz de confusión, accuracy, sensibilidad, especificidad y
AUC.

### Conclusión de la selección por AIC

La selección automática conservó `Pclass`, `Sex`, `Age`, `SibSp` y
`Embarked`, mientras que eliminó `Parch` y `Fare`.

El modelo seleccionado es más simple que el completo y presenta un AIC menor,
por lo que entrega un mejor equilibrio relativo entre ajuste y complejidad en
los datos analizados. Sin embargo, esta ventaja no permite concluir todavía
que predice mejor a pasajeros nuevos. Esa conclusión debe basarse en la
evaluación predictiva realizada sobre datos de prueba.




## 1.5 Ridge y Lasso

Ridge y Lasso son modelos de regresión regularizada. Estos métodos agregan una
penalización a los coeficientes para evitar que el modelo se vuelva demasiado
complejo.

Ridge disminuye el tamaño de los coeficientes, pero normalmente no los deja
exactamente en cero. Lasso también reduce los coeficientes, pero puede dejar
algunos iguales a cero, por lo que puede servir para seleccionar variables.

```{r paquete-glmnet, message=FALSE, warning=FALSE}
library(glmnet)
```

# Preparación de los datos

`glmnet()` necesita una matriz numérica de predictores. Por esta razón se usa
`model.matrix()`, que transforma los factores en variables dummy.

```{r matriz-regularizacion}
x_titanic <- model.matrix(
  Survived ~ Pclass + Sex + Age + SibSp + Parch + Fare + Embarked,
  data = titanic_df
)[, -1]

y_titanic <- as.numeric(
  as.character(titanic_df$Survived)
)

dim(x_titanic)
head(x_titanic)
table(y_titanic)
```

La columna del intercepto se elimina con `[, -1]`, porque `glmnet()` agrega su
propio intercepto.

Las variables categóricas se transforman en columnas como:

- `Pclass2`.
- `Pclass3`.
- `Sexmale`.
- `EmbarkedQ`.
- `EmbarkedS`.

Estas columnas comparan cada categoría con la categoría de referencia usada en
las secciones anteriores.

### a) Ridge regression

Para ajustar Ridge se utiliza `alpha = 0`.

```{r modelo-ridge}
set.seed(123)

modelo_ridge <- cv.glmnet(
  x = x_titanic,
  y = y_titanic,
  family = "binomial",
  alpha = 0,
  nfolds = 10,
  standardize = TRUE
)

modelo_ridge
```

Se usa `family = "binomial"` porque `Survived` tiene dos resultados posibles:
0 si no sobrevivió y 1 si sobrevivió.

Se utiliza validación cruzada con 10 grupos mediante `nfolds = 10`. Esto permite
probar distintos valores de lambda y estimar cuál funciona mejor.

`standardize = TRUE` estandariza los predictores antes de aplicar la
penalización. Esto es importante porque, por ejemplo, `Fare` y `Age` están
medidas en escalas distintas.

```{r grafico-ridge}
plot(modelo_ridge)
```

En el gráfico se observa el error de validación cruzada para distintos valores
de lambda.

```{r lambdas-ridge}
lambda_min_ridge <- modelo_ridge$lambda.min
lambda_1se_ridge <- modelo_ridge$lambda.1se

lambda_min_ridge
lambda_1se_ridge
```

También se pueden revisar los coeficientes de Ridge con ambos valores de
lambda.

```{r coeficientes-ridge}
coef_ridge_min <- coef(
  modelo_ridge,
  s = "lambda.min"
)

coef_ridge_1se <- coef(
  modelo_ridge,
  s = "lambda.1se"
)

coef_ridge_min
coef_ridge_1se
```

**Interpretación de Ridge**

Ridge conserva los predictores, pero reduce el tamaño de sus coeficientes.

Cuando lambda aumenta, la penalización es más fuerte y los coeficientes se
acercan más a cero. Sin embargo, Ridge normalmente no los deja exactamente en
cero, por lo que no elimina variables completamente.

En este caso, Ridge puede ayudar a obtener un modelo más estable y evitar que
algunos coeficientes sean demasiado grandes.

### b) Lasso regression

Para ajustar Lasso se utiliza `alpha = 1`.

```{r modelo-lasso}
set.seed(123)

modelo_lasso <- cv.glmnet(
  x = x_titanic,
  y = y_titanic,
  family = "binomial",
  alpha = 1,
  nfolds = 10,
  standardize = TRUE
)

modelo_lasso
```

```{r grafico-lasso}
plot(modelo_lasso)
```

En el gráfico aparecen dos líneas verticales. Una representa `lambda.min` y la
otra representa `lambda.1se`.

### c) Selección de lambda mediante validación cruzada

```{r lambdas-lasso}
lambda_min_lasso <- modelo_lasso$lambda.min
lambda_1se_lasso <- modelo_lasso$lambda.1se

lambda_min_lasso
lambda_1se_lasso
```

Se construye una tabla para comparar Ridge y Lasso.

```{r comparacion-lambdas}
comparacion_lambda <- data.frame(
  Modelo = c("Ridge", "Lasso"),
  Lambda_min = c(
    lambda_min_ridge,
    lambda_min_lasso
  ),
  Lambda_1se = c(
    lambda_1se_ridge,
    lambda_1se_lasso
  )
)

comparacion_lambda
```

### d) Comparación entre lambda.min y lambda.1se

`lambda.min` es el valor de lambda que obtiene el menor error promedio en la
validación cruzada.

`lambda.1se` usa una penalización mayor y busca un modelo más simple, cuyo
error todavía se encuentra cerca del error mínimo.

Normalmente se cumple:

\[
\lambda_{1se} > \lambda_{min}
\]

Esto significa que `lambda.1se` aplica una penalización más fuerte.

**Interpretación**

Si se quiere priorizar el menor error de validación cruzada, se puede utilizar
`lambda.min`.

Si se quiere un modelo más simple, se puede utilizar `lambda.1se`, porque una
penalización mayor puede dejar más coeficientes iguales a cero.

En esta tarea se mostrarán los resultados de ambos valores antes de decidir
cuál utilizar.

# Coeficientes Lasso usando lambda.min

```{r lasso-coeficientes-min}
coef_lasso_min <- as.matrix(
  coef(
    modelo_lasso,
    s = "lambda.min"
  )
)

tabla_lasso_min <- data.frame(
  Variable = rownames(coef_lasso_min),
  Coeficiente = as.numeric(coef_lasso_min),
  row.names = NULL
)

tabla_lasso_min <- tabla_lasso_min[
  tabla_lasso_min$Variable != "(Intercept)" &
    tabla_lasso_min$Coeficiente != 0,
]

tabla_lasso_min
```

Se ordenan los coeficientes desde el de mayor magnitud hasta el menor.

```{r ordenar-lasso-min}
tabla_lasso_min <- tabla_lasso_min[
  order(
    abs(tabla_lasso_min$Coeficiente),
    decreasing = TRUE
  ),
]

tabla_lasso_min
```

# Coeficientes Lasso usando lambda.1se

```{r lasso-coeficientes-1se}
coef_lasso_1se <- as.matrix(
  coef(
    modelo_lasso,
    s = "lambda.1se"
  )
)

tabla_lasso_1se <- data.frame(
  Variable = rownames(coef_lasso_1se),
  Coeficiente = as.numeric(coef_lasso_1se),
  row.names = NULL
)

tabla_lasso_1se <- tabla_lasso_1se[
  tabla_lasso_1se$Variable != "(Intercept)" &
    tabla_lasso_1se$Coeficiente != 0,
]

tabla_lasso_1se <- tabla_lasso_1se[
  order(
    abs(tabla_lasso_1se$Coeficiente),
    decreasing = TRUE
  ),
]

tabla_lasso_1se
```

# Comparación de coeficientes conservados

```{r cantidad-coeficientes-lasso}
cantidad_coeficientes_min <- nrow(tabla_lasso_min)
cantidad_coeficientes_1se <- nrow(tabla_lasso_1se)

comparacion_coeficientes <- data.frame(
  Lambda = c(
    "lambda.min",
    "lambda.1se"
  ),
  Coeficientes_distintos_de_cero = c(
    cantidad_coeficientes_min,
    cantidad_coeficientes_1se
  )
)

comparacion_coeficientes
```

**Interpretación**

`lambda.min` normalmente conserva más coeficientes, porque su penalización es
menor.

`lambda.1se` aplica una penalización mayor, por lo que puede dejar más
coeficientes exactamente en cero. Por esta razón suele producir un modelo más
simple.

Se habla de coeficientes y no necesariamente de variables completas. Por
ejemplo, `Pclass2` y `Pclass3` son dos coeficientes, pero ambos pertenecen a la
variable original `Pclass`.

### e) Variables conservadas por Lasso

```{r variables-conservadas}
variables_lasso_min <- tabla_lasso_min$Variable
variables_lasso_1se <- tabla_lasso_1se$Variable

variables_lasso_min
variables_lasso_1se
```

La primera lista muestra los coeficientes que Lasso conserva con
`lambda.min`.

La segunda lista muestra los coeficientes conservados con `lambda.1se`.

Los coeficientes que no aparecen en las listas quedaron iguales a cero y, por
lo tanto, no son utilizados por ese modelo Lasso.

# Elección para el modelo final

Para esta sección se utilizará `lambda.1se` como una alternativa más simple,
pero se conservan los resultados de `lambda.min` para compararlos.

```{r lasso-final}
lambda_final_lasso <- modelo_lasso$lambda.1se

variables_lasso_final <- variables_lasso_1se

lambda_final_lasso
variables_lasso_final
```

Las variables o categorías conservadas por el modelo final son:

`r paste(variables_lasso_final, collapse = ", ")`.

# Comparación general entre Ridge y Lasso

Ridge y Lasso agregan una penalización a los coeficientes, pero funcionan de
manera diferente:

- Ridge utiliza `alpha = 0`.
- Lasso utiliza `alpha = 1`.
- Ridge reduce los coeficientes, pero normalmente no los elimina.
- Lasso puede dejar algunos coeficientes exactamente en cero.
- `lambda.min` busca el menor error de validación cruzada.
- `lambda.1se` busca un modelo más simple con un error cercano al mínimo.

**Interpretacion**

Ridge conserva todos los predictores, pero disminuye el tamaño de sus
coeficientes.

Lasso puede eliminar algunos predictores o categorías al dejar sus
coeficientes iguales a cero.

Los valores de lambda se eligieron utilizando validación cruzada con 10
grupos. `lambda.min` obtuvo el menor error promedio, mientras que
`lambda.1se` aplicó una penalización mayor y dejó un modelo más simple.

Las variables exactas conservadas deben informarse usando el resultado que
entrega RStudio en los bloques `variables_lasso_min` y
`variables_lasso_1se`.
