---
title: 'Minería de Datos: Tarea Dos'
author: "Gunther Sotelo, Claudio Parra, Sebastián Manríquez"
date: '2026'
output: pdf_document
---

```{r setup, include=FALSE}
knitr::opts_chunk$set(echo = TRUE)
```

```{r install-packages, eval=FALSE}
packages <- c(
  "tidyverse",
  "AmesHousing",
  "FactoMineR",
  "factoextra",
  "broom",
  "nycflights13",
  "ISLR2",
  "janitor",
  "patchwork",
  "glmnet",
  "MASS",
  "pROC",
  "mlbench",
  "elasticnet"
)

installed <- rownames(installed.packages())
to_install <- setdiff(packages, installed)

if (length(to_install) > 0) {
  install.packages(
    to_install,
    repos = "https://cloud.r-project.org",
    dependencies = c("Depends", "Imports")
  )
}
```

# Problema 1: Predicción de supervivencia en Titanic

## 1.1 Exploración y limpieza de datos

En esta sección se carga el dataset `titanic_train`, se revisan sus
dimensiones y tipos de variables, se seleccionan las variables solicitadas
y se tratan los valores perdidos de `Age` y `Embarked`.

```{r paquetes, message=FALSE, warning=FALSE}
library(tidyverse)
library(titanic)
```

### a) Carga y descripción del dataset

```{r carga-datos}
data("titanic_train", package = "titanic")

# Dimensiones del dataset original
dim(titanic_train)

# Estructura y tipos de variables
glimpse(titanic_train)
```

**Interpretación**

El dataset original contiene **891 observaciones y 12 variables**. Cada fila
representa a un pasajero del Titanic, mientras que las columnas contienen
información sobre su supervivencia, clase, sexo, edad, cantidad de familiares,
tarifa pagada, puerto de embarque y otras características.

La función `glimpse()` permite observar los nombres y tipos de las variables.
Inicialmente, algunas variables categóricas se encuentran almacenadas como
números o caracteres, por lo que posteriormente serán transformadas en
factores.

### b) Selección de las variables solicitadas

Se seleccionan las ocho variables indicadas en el enunciado.

```{r seleccion-variables}
titanic_seleccion <- titanic_train %>%
  select(
    Survived,
    Pclass,
    Sex,
    Age,
    SibSp,
    Parch,
    Fare,
    Embarked
  ) %>%
  mutate(
    # Embarked contiene algunos textos vacíos.
    # Se transforman en NA para que R los reconozca como faltantes.
    Embarked = ifelse(
      Embarked == "",
      NA,
      Embarked
    )
  )

glimpse(titanic_seleccion)
```

Las variables seleccionadas son:

- `Survived`: indica si el pasajero sobrevivió.
- `Pclass`: clase en la que viajaba.
- `Sex`: sexo del pasajero.
- `Age`: edad.
- `SibSp`: número de hermanos o cónyuges a bordo.
- `Parch`: número de padres o hijos a bordo.
- `Fare`: tarifa pagada.
- `Embarked`: puerto de embarque.

# Porcentaje de valores perdidos

```{r valores-faltantes}
faltantes <- titanic_seleccion %>%
  summarise(
    Survived = sum(is.na(Survived)),
    Pclass = sum(is.na(Pclass)),
    Sex = sum(is.na(Sex)),
    Age = sum(is.na(Age)),
    SibSp = sum(is.na(SibSp)),
    Parch = sum(is.na(Parch)),
    Fare = sum(is.na(Fare)),
    Embarked = sum(is.na(Embarked))
  ) %>%
  pivot_longer(
    cols = Survived:Embarked,
    names_to = "Variable",
    values_to = "Cantidad_NA"
  ) %>%
  mutate(
    Porcentaje_NA =
      Cantidad_NA / nrow(titanic_seleccion) * 100
  )

faltantes
```

**Interpretación de los valores perdidos**

La mayoría de las variables seleccionadas no presenta datos perdidos. Sin
embargo, `Age` contiene **177 valores faltantes**, equivalentes aproximadamente
al **19,9 %** de los pasajeros.

La variable `Embarked` presenta solamente **2 valores faltantes**, lo que
corresponde aproximadamente al **0,2 %** del dataset.

Los datos ausentes de `Embarked` aparecían originalmente como textos vacíos
`""`. Estos fueron convertidos en `NA`, porque `is.na()` no reconoce un texto
vacío como un valor perdido.

### c) Tratamiento de los valores perdidos

Primero se calcula la mediana de la edad sin considerar los valores `NA`.

```{r mediana-edad}
mediana_age <- median(
  titanic_seleccion$Age,
  na.rm = TRUE
)

mediana_age
```

La mediana de la edad es **28 años**.

A continuación, las edades faltantes se reemplazan por la mediana y se
eliminan las dos filas que no contienen información en `Embarked`.

```{r limpieza-faltantes}
titanic_df <- titanic_seleccion %>%
  mutate(
    Age = ifelse(
      is.na(Age),
      mediana_age,
      Age
    )
  ) %>%
  drop_na(Embarked)
```

**Justificación**

En `Age` existe una cantidad considerable de datos perdidos. Eliminar todas
las filas sin edad significaría perder 177 pasajeros, es decir, casi una
quinta parte del dataset. Por esta razón, se decidió reemplazar las edades
faltantes por la mediana.

La mediana es una medida central que se ve menos afectada por valores extremos
que la media. Su utilización permite conservar los pasajeros que tienen
información disponible en las otras variables.

En `Embarked` solamente existen dos registros incompletos. Como representan
una proporción muy pequeña del total, se decidió eliminar únicamente esas dos
filas mediante `drop_na(Embarked)`. La pérdida de información producida por
esta decisión es mínima.

### d) Transformación de variables categóricas

```{r factores}
titanic_df <- titanic_df %>%
  mutate(
    Survived = factor(
      Survived,
      levels = c(0, 1)
    ),
    Pclass = factor(
      Pclass,
      levels = c(1, 2, 3)
    ),
    Sex = factor(
      Sex,
      levels = c("female", "male")
    ),
    Embarked = factor(
      Embarked,
      levels = c("C", "Q", "S")
    )
  )

glimpse(titanic_df)
```

Las variables se transformaron de la siguiente manera:

- `Survived` se convirtió en factor porque representa dos categorías:
  no sobrevivió y sobrevivió.
- `Pclass` se convirtió en factor porque sus valores 1, 2 y 3 representan
  clases y no una medida numérica continua.
- `Sex` se convirtió en factor porque representa categorías.
- `Embarked` se convirtió en factor porque representa los diferentes puertos
  de embarque.
- `Age`, `SibSp`, `Parch` y `Fare` permanecieron como variables numéricas.

# Comprobación final de la limpieza

```{r comprobacion-final}
# Dimensiones del dataset limpio
dim(titanic_df)

# Tipos finales de las variables
glimpse(titanic_df)

# Cantidad de valores perdidos después de la limpieza
faltantes_finales <- titanic_df %>%
  summarise(
    Survived = sum(is.na(Survived)),
    Pclass = sum(is.na(Pclass)),
    Sex = sum(is.na(Sex)),
    Age = sum(is.na(Age)),
    SibSp = sum(is.na(SibSp)),
    Parch = sum(is.na(Parch)),
    Fare = sum(is.na(Fare)),
    Embarked = sum(is.na(Embarked))
  )

faltantes_finales
```

**Interpretación** 

Después de la limpieza, el dataset queda formado por **889 pasajeros y 8
variables**. La reducción de 891 a 889 observaciones se debe a la eliminación
de los dos pasajeros sin información en `Embarked`.

Los 177 valores perdidos de `Age` fueron reemplazados por la mediana de 28
años. La comprobación final muestra que no quedan valores perdidos en las
variables seleccionadas.

Además, las variables categóricas fueron almacenadas como factores y las
variables cuantitativas permanecieron como numéricas. Por lo tanto, el objeto
`titanic_df` queda preparado para realizar las visualizaciones exploratorias y
ajustar posteriormente el modelo de regresión logística.

### 1.2 Visualización exploratoria

En esta sección se utiliza`titanic_df`, que corresponde a los datos limpios y preparados :datos, `aes()` y una geometría de
`ggplot2`.

### a) Supervivencia según sexo

Primero se calcula la proporción de pasajeros que sobrevivió por cada sexo
```{r resumen-sexo}
resumen_sexo <- titanic_df %>%
  group_by(Sex) %>%
  summarise(
    Total = n(),
    Sobrevivientes = sum(Survived == "1"),
    Proporcion_supervivencia = Sobrevivientes / Total
  )

resumen_sexo
```

```{r grafico-sexo}
ggplot(
  resumen_sexo,
  aes(x = Sex, y = Proporcion_supervivencia)
) +
  geom_bar(stat = "identity") +
  labs(
    title = "Proporción de supervivencia según sexo",
    x = "Sexo",
    y = "Proporción de supervivencia"
  ) +
  theme_minimal()
```

**Interpretación**. La proporción de supervivencia de las mujeres es mucho
mayor que la de los hombres. Por lo tanto, el sexo presenta un patrón claro en
relación con la supervivencia y puede ser una variable relevante para la
predicción.

### b) Supervivencia según clase del pasajero

Se calcula la proporción de supervivencia dentro de cada clase.

```{r resumen-clase}
resumen_clase <- titanic_df %>%
  group_by(Pclass) %>%
  summarise(
    Total = n(),
    Sobrevivientes = sum(Survived == "1"),
    Proporcion_supervivencia = Sobrevivientes / Total
  )

resumen_clase
```

```{r grafico-clase}
ggplot(
  resumen_clase,
  aes(x = Pclass, y = Proporcion_supervivencia)
) +
  geom_bar(stat = "identity") +
  labs(
    title = "Proporción de supervivencia según clase",
    x = "Clase del pasajero",
    y = "Proporción de supervivencia"
  ) +
  theme_minimal()
```

**Interpretación.** La primera clase presenta la mayor proporción de
supervivientes, la segunda clase es intermedia y la tercera
clase presenta la menor proporción. Esto indica que la clase del pasajero puede
ser importante para predecir la supervivencia.

### c) Distribución de edad según supervivencia

Además del gráfico, se calculan el promedio y la mediana de edad para cada
resultado de supervivencia.

```{r resumen-edad}
resumen_edad <- titanic_df %>%
  group_by(Survived) %>%
  summarise(
    Promedio_edad = mean(Age),
    Mediana_edad = median(Age)
  )

resumen_edad
```

```{r grafico-edad}
ggplot(
  titanic_df,
  aes(x = Survived, y = Age)
) +
  geom_boxplot() +
  labs(
    title = "Distribución de edad según supervivencia",
    x = "Supervivencia (0 = No, 1 = Sí)",
    y = "Edad"
  ) +
  theme_minimal()
```

**Interpretación.** Las distribuciones de edad de los supervivientes y de los
no supervivientes se superponen considerablemente. Sus valores centrales son
similares, por lo que la edad por sí sola no permite separar claramente ambos
grupos. Sin embargo, puede aportar información al combinarse con otras
variables.

### d) Relación entre tarifa pagada y supervivencia

Se comparan el promedio y la mediana de la tarifa pagada en cada grupo.

```{r resumen-fare}
resumen_fare <- titanic_df %>%
  group_by(Survived) %>%
  summarise(
    Promedio_fare = mean(Fare),
    Mediana_fare = median(Fare)
  )

resumen_fare
```

```{r grafico-fare}
ggplot(
  titanic_df,
  aes(x = Survived, y = Fare)
) +
  geom_boxplot() +
  labs(
    title = "Tarifa pagada según supervivencia",
    x = "Supervivencia (0 = No, 1 = Sí)",
    y = "Tarifa pagada"
  ) +
  theme_minimal()
```

**Interpretación.** Los pasajeros que sobrevivieron presentan, en general,
tarifas más altas que quienes no sobrevivieron. Esto sugiere que `Fare` puede
ser útil para la predicción. Sin embargo, la tarifa también está relacionada
con la clase del pasajero, por lo que ambas variables deben considerarse en el
modelo.

# Conclusión de la exploración visual

Los patrones más claros se observan en `Sex` y `Pclass`: las mujeres y los
pasajeros de primera clase presentan mayores proporciones de supervivencia.
`Fare` también muestra diferencias entre los grupos. En cambio, las
distribuciones de `Age` presentan mayor superposición, aunque la edad todavía
puede aportar información junto con los demás predictores.


categóricas transformadas correctamente en factores. 

